【裁判字號】    97,家抗,1
【裁判日期】    970429
【裁判案由】    選任遺產管理人
【裁判全文】
臺灣宜蘭地方法院民事裁定               97年度家抗字第1號
抗  告  人  財政部國有財產局臺灣北區辦事處宜蘭分處
法定代理人  甲○○
代  理  人  乙○○
相  對  人  華南金資產管理股份有限公司
                      5室
法定代理人  戊○○
代  理  人  丙○○
上列當事人間聲請為丁○○選任遺產管理人事件，本院裁定如下
：
    主  文
原裁定主文第一項廢棄。
前開廢棄部分，選任林淑美（身分證統一編號：Ｚ000000000號，
住宜蘭縣羅東鎮○○路33巷5號7樓）為被繼承人丁○○（男，民
國○○年○月○○日生，身分證統一編號：Ｚ000000000號，民國95年5
月13日死亡，生前最後住所：宜蘭縣羅東鎮○○路75之4號4樓）
之遺產管理人。
其餘抗告駁回。
第二審程序費用由被繼承人丁○○之遺產負擔。
    理  由
一、抗告意旨略以：依司法院74年10月15日（74）院台廳一字第
    05786 號函示：如無法選任遺產管理人者，因此類拋棄繼承
    事件，多屬遺債大於遺產，形同破產，盡量避免選任國有財
    產局為遺產管理人。本件被繼承人丁○○所遺之財產，為坐
    落宜蘭縣蘇澳鎮○○段636、637地號土地與同段432 建號建
    物（即門牌號碼蘇澳鎮○○路38號 ），各所有權應有部分2
    分之1 ，其市價經鈞院委由高源不動產估價師事務所就上開
    遺產鑑價結果雖高於相對人之債權，惟丁○○之第 1、2、3
    順位繼承人均已拋棄繼承，可見丁○○應尚負有其他債務，
    且負債應大於債權。從而，依上揭司法院函示所揭諸之遺債
    大於遺產，形同破產，國庫對此遺產已無期待利益，亦即無
    法依民法第1185條規定，將管理所得之剩餘歸屬國庫，則為
    免公務機關因管理上述遺產所先行墊付之費用，無法由遺產
    剩餘中取回歸墊，致有損全國納稅人民及國庫之利益，自不
    宜選任抗告人為其遺產管理人，故原審所為之裁定難稱允當
    ，為此提出抗告，請求廢棄原裁定，另行選任其他可妥當處
    理系爭遺產之管理人。又丁○○之全體繼承人雖均已拋棄繼
    承，但仍可擔任其遺產管理人，其第1 順位繼承人林淑美亦
    同為系爭債務之連帶保證人，故被繼承人丁○○遺產管理的
    優劣，攸關林淑美本身財產的增損，所以另行選任林淑美擔
    任其遺產管理人，應更能善盡管理人之職責，而屬允當等語
    。
二、按繼承開始時，繼承人有無不明，而無親屬會議或親屬會議
    未於一個月內選定遺產管理人者，利害關係人得聲請法院選
    任遺產管理人；又先順序繼承人均拋棄其繼承權時，由次順
    序之繼承人繼承，其次順序繼承人有無不明或第四順序之繼
    承人均拋棄其繼承權者，準用關於無人承認繼承之規定，民
    法第1178條第2項、第1176條第6項分別定有明文。由是可知
    ，繼承人均拋棄其繼承權者，利害關係人得聲請法院選任遺
    產管理人。經查：
１、本件聲請人即相對人於原審主張：被繼承人丁○○（男，民
    國○○年○ 月○○日生，生前最後住所：宜蘭縣羅東鎮○○路75
    之4號4樓）生前將其所有之宜蘭縣蘇澳鎮○○段636、637地
    號土地各應有部分2分之1，與同段432 建號建物（即門牌號
    碼蘇澳鎮○○路38號）應有部分2分之1設定本金最高限額抵
    押權新臺幣（下同）200 萬元予聲請人，作為被繼承人向聲
    請人借款之擔保，嗣經清償後，尚積欠1,839，258元及其利
    息、違約金未清償。然被繼承人丁○○業於95年5 月13日死
    亡，其第1、2、3 順位之繼承人皆已依法拋棄繼承，今是否
    尚有第4 順位之繼承人，實屬不明，且未經親屬會議選定被
    繼承人丁○○之遺產管理人，致使聲請人無法就被繼承人丁
    ○○之遺產行使權利，爰依法聲請指定財政部國有財產局臺
    灣北區辦事處宜蘭分處擔任被繼承人丁○○之遺產管理人等
    語，並提出被繼承人丁○○之戶籍謄本、他項權利證明書、
    土地建築改良物他項權利移轉變更契約書、土地建築改良物
    抵押權設定契約書、借據及存摺存款融資契約等件為證，復
    經本院調取本院95年度繼字第159 號拋棄繼承事件卷宗查核
    屬實，足認相對人主張被繼承人丁○○於95年5 月13日死亡
    ，其第1、2、3 順位之繼承人皆已依法拋棄繼承之事實屬實
    。故本件繼承開始時，既有繼承人出面拋棄繼承，且法定繼
    承人均拋棄繼承權，其情形應與民法第1176條第6 項「其次
    順序繼承人有無不明或第四順序之繼承人均拋棄其繼承權者
    」之構成要件相當，應準用無人承認繼承之規定，法院自有
    依利害關係人之聲請選任被繼承人之遺產管理人之必要。且
    相對人對被繼承人有借款債權並為抵押權人，自屬利害關係
    人無疑，故相對人聲請法院為被繼承人選任遺產管理人合於
    首開法條規定，應予准許。
２、惟按，先順序繼承人均拋棄繼承，其次順序繼承人有無不明
    而應準用關於無人承認繼承之規定時，應先審核可否依民法
    第1177條規定選定遺產管理人。如無法選定遺產管理人，此
    類拋棄繼承事件，多屬遺債大於遺產形同破產，儘量避免選
    任國有財產局為遺產管理人（司法院74年10月15日院台廳一
    字第05786 號函參照）。查被繼承人丁○○死亡時，依稅務
    電子閘門財產所得調件明細表所示，其名下僅有坐落宜蘭縣
    蘇澳鎮○○段636、637地號土地其上同段432 建號房屋，其
    所有權應有部分均為2分之 1（前開房地另所有權應有部分2
    分之1 之共有人乃為被繼承人丁○○之配偶林淑美），而相
    對人乃為前開房地所有權全部之抵押權人，設有新臺幣（下
    同）200萬元之第1順位最高限額抵押權，其於96年7 月間聲
    請本院對前開房地為強制執行，經本院96年度執字第8619號
    強制執行事件委由高源不動產估價師事務所就上揭土地及建
    物所有權全部進行之鑑價結果，其價值乃為1,802,118 元。
    然依相對人所提出之債權憑證資料，被繼承人丁○○尚積欠
    其本金1,839,258元，及其中1,540,807元自89年4月9日起至
    清償日止按年息7.915％計算之利息，暨自89年5月10日起至
    清償日止，其逾期在6 個月以內者按上開利率10％、逾期超
    過6個月者按上開利率20％計算之違約金；另298,451元自89
    年6月30日起至清償日止按年息8.165％計算之利息，暨自89
    年8月1日起至清償日止，其逾期在6 個月以內者按上開利率
    10％、逾期超過6 個月者按上開利率20％計算之違約金。足
    認前開土地及建物價值，顯然不足清償被繼承人丁○○所積
    欠相對人之本利和300 多萬元，而有遺債大於遺產而形同破
    產之情形。
３、是依上情，客觀上國庫對其遺產已無民法第1185條之期待利
    益可言，而國有財產局乃公務機關，依國有財產法之規定綜
    理國有財產事務，執行事務所需預算為全國人民納稅所得，
    倘顯無遺產可歸屬國庫，自不宜指定國有財產局為管理人，
    以避免其代管私人遺產之管理費用無法由被繼承人遺產歸墊
    ，導致利用全民資源負擔個人私務之支出，不符社會公平原
    則。是原審未詳予審酌，逕行指定抗告人為被繼承人丁○○
    之遺產管理人，尚有未洽，應予廢棄改判。而查，林淑美乃
    為被繼承人丁○○之配偶，並為上述借款之連帶保證人，同
    時復為前開抵押物之共有人之一，故本院認林淑美既係被繼
    承人之連帶保證人、抵押物共有人，並為被繼承人的配偶，
    其對被繼承人之財產情況應知之最詳，且抗告人亦到庭陳述
    建議指定被繼承人之配偶為其遺產管理人。從而，本院爰認
    本件宜由林淑美擔任丁○○之遺產管理人，應較為妥適。爰
    選任林淑美為被繼承人丁○○之遺產管理人。至原審於原裁
    定同時依法准為承認繼承之公示催告，並裁定依民法第1185
    條規定：第1178條所定之期限屆滿，無繼承人承認繼承時，
    其遺產於清償債權，並交付遺贈物後，如有賸餘，歸屬國庫
    ，於法並無不合，抗告意旨就此併求為廢棄，尚屬無據，應
    予駁回。
三、據上論結，本件抗告為一部有理由、一部無理由，依非訟事
    件法第46條、第21條、民事訴訟法第492 條、民法第1150條
    規定，裁定如主文。
中    華    民    國    97    年    4     月    29    日
                  臺灣宜蘭地方法院民事庭
                      審判長法官  楊麗秋
                      法      官  張軒豪
                      法      官  林翠華
正本係照原本作成。
如不服本裁定，僅得於收受本裁定正本送達後10日內，以適用法
規顯有錯誤為理由，向本院提出再抗告狀，（須附繕本一份及繳
納再抗告裁判費新台幣1,000元），經本院許可後紿可再抗告。
中    華    民    國    97    年    4     月    29    日
                      書  記  官  林秀麗


司法院資訊處製作；財團法人民間司法改革基金會備份。
